臺灣高等法院高雄分院刑事判決　　93年度上重更(一)字第22號
上　訴　人
即　被　告　丙○○
　　　　　　　　　　 現羈押於臺灣高雄看守所
指定辯護人　本院公設辯護人　孫妙岑
上列上訴人因殺人等案件，不服臺灣屏東地方法院92年度重訴字
第12號中華民國93年4 月6 日第一審判決（起訴案號：臺灣屏東
地方法院檢察署92年度偵字第5214號），提起上訴，判決後，經
最高法院發回更審，本院判決如下：
    主  文
原判決關於丙○○強盜而故意殺人暨定應執行刑部分撤銷。
丙○○竊盜因脫免逮捕而當場施以強暴，因而致人於死，累犯，
處有期徒刑柒年貳月。
    事  實
一、丙○○曾因違反毒品危害防制條例案件，經臺灣屏東地方法
    院以八十九年度潮簡字第642 號判決科處有期徒刑五月確定
    ，於民國（下同）91年7 月13日執行完畢。詎竟仍不知悔改
    。
二、丙○○與張勝騫（竊盜罪已經原審判決確定）共同基於意圖
    為自己不法之所有，於92年10月22日凌晨2 時15分許，駕駛
    贓物小貨車（車號不詳，為該二人於92年10月20日所竊，此
    部分已判決竊盜罪確定），至屏東縣萬丹鄉○○路90巷駛進
    寬5 米之無尾巷內，將小貨車熄火停放於巷內，由丙○○在
    車上把風，張勝騫下車徒手竊得甲○○所有置放於該巷59號
    屋內約值新台幣（下同）1,000 多元之中古白鐵水槽一只，
    得手後將之搬運至自小貨車上，適住居無尾巷對面竹林路上
    之李陳美津發現有人行竊，以電話告知住在鄰近竹林路90巷
    97號乙○○，乙○○搖醒其夫張文道，張文道即手持鐵棍一
    支出門欲逮捕竊賊，丙○○聽聞有人開啟鐵門之聲音，即下
    車查看，張文道見狀亦呼喊「抓賊」等語，丙○○、張勝騫
    等發現東窗事發，張勝騫即匆忙登上小貨車，丙○○亦趕緊
    將已竊得之白鐵水槽從小貨車上搬下，放回原位，並啟動小
    貨車電源欲駕車離去以脫免逮捕，走近自小貨車前方之張文
    道見丙○○發動引擎，急欲駕車離去，因恐被小貨車撞到而
    後退至無尾巷與竹林路交岔路口附近之路燈下，丙○○見張
    文道手持鐵棍站立在前方，客觀上能預見如執意駕車由無尾
    巷左轉竹林路逃逸時，自小客車會擦撞到張文道，使其倒地
    受傷或死亡，竟因事跡敗露，張文道又喊叫抓賊，急於逃逸
    離開現場，一時情急慌張，致其主觀上未能預見，於上車啟
    動自小貨車，以一檔起步後，從距竹林路口約11公尺之無尾
    巷，以時速30至50公里車速開出，於行近無尾巷將左轉竹林
    路之際，在轉角路燈處，自小貨車左前側車頭撞到張文道，
    當場對張文道施強暴，使張文道倒地，受有頭部外傷合併腦
    內出血及腦水腫等傷害，丙○○於駕駛自小貨車肇事，致人
    於傷害後，因害怕而未下車查看或報警處理，逕行駕駛原小
    貨車離去，張文道倒地後旋即由亦隨後外出查看之妻子乙○○在鄰居協助下，適時輾轉送往屏東基督教醫院、國仁醫院
    、高雄長庚醫院急救，惟仍因傷重不治，延至同年10月24日
    3 時35分死亡。丙○○駛離現場後連夜駕駛上開貨車附載張
    勝騫所有車牌號碼ＱＤＬ─790 之機車至高雄縣六龜鄉之偏
    僻山區，將前開小貨車推落山谷丟棄，二人再騎乘機車回家
    。嗣經警偵查始循線查獲，並在現場發現張文道當時所穿著
    之拖鞋、所持鐵管，並扣得前揭肇事小貨車所掉落之雨刷1
    支，肇事之自小貨車經警方多方探詢及調查，迄未發現。
三、案經屏東縣警察局屏東分局報請台灣屏東地方法院檢察署檢
    察官偵查起訴。
    理  由
一、訊據被告對於夥同張勝騫竊取被害人甲○○所有中古白鐵水
    槽1 只得手後，因聽到有人開啟鐵門聲及發現張文道外出查
    看，隨即將所竊取之白鐵水槽從小貨車上搬下，放回原位，
    於駕駛自小貨欲逃離現場時，在無尾巷與竹林路交岔路口轉
    彎處撞到及張文道，致使張文道受傷倒地送醫不治身亡；及
    於撞到張文道後，未下車查看而逕行駕車逃逸之事實，固坦
    承不諱，惟矢口否認有脫免逮捕而故意衝撞被害人之準強盜
    犯行，辯稱：係被害人突然跑出來，持鐵棍欲攻擊自小貨車
    ，才不慎撞到云云。
二、惟查：
(一)被告於前述時地行竊，因事跡敗露，遂將所竊取之白鐵水槽
    搬下自小貨車欲駕車離去時，在無尾巷與竹林路轉彎處撞到
    被害人張文道之事實，除經被告自承在卷外，並經證人甲○○、李陳美津、乙○○及原審同案被告張勝騫於警、偵訊、
    原審法院及本院 (含前審）審理時證述明確（見警卷第5 頁
    至第11頁、相字第705 號卷第4 頁至第6 頁、原審卷第60頁
    至70頁、第98頁至第100 頁、偵字第5214號卷第24頁、原審
    卷第72至第73頁、本院上訴卷第105 頁以下），並有警方於
    事發後至現場拍攝之現場照片15張及繪製之肇事現圖在卷可
    憑（見警卷第16頁、相驗卷第27頁、第37以下）。而被害人
    張文道遭被告所駕駛之自小貨撞擊後，受有頭部外傷合併腦
    內出血及腦水腫等傷害，經輾轉送醫急救，仍延至同年10月
    24 日3時35分不治死亡之事實，除經台灣屏東地方法院檢察
    署檢察官督同檢驗員相驗屬實，製有相驗屍體證明書、驗斷
    書及照片等在卷可憑外，並有屏東基督教醫院、國仁醫院、
    高雄長庚醫院所出具之診斷證明書在卷可憑（見相驗卷第6
    之1至第16頁、第30頁至第36頁），被害人之死亡既係因被
    告之擦撞行為所導致，則二者間顯有相當之因果關係。因此
    ，被告此部分自白亦與事實相符。
(二)本件案發現場係在屏東縣萬丹鄉○○路90巷與無尾巷，事件
    發生後，警方、檢察官分別會同張勝騫前往現場勘驗，所得
    結果係：無尾巷之寬度5 米，竹林路寬度6 米，案發前，被
    告所駕駛自小貨車停放在無尾巷內，從自小貨車停放地點直
    線到竹林路交接處，長11米，無尾巷左轉竹林路轉角處設有
    路燈，無尾巷甫左轉竹林路後，在竹林路左側上遺有被害人
    拖鞋，拖鞋距無尾巷巷頭為5米，右側遺有鐵管及被害人之
    血跡，經以同型之自小貨車以時速30公里行進摸擬結果，自
    原停車處到第一支拖鞋處，約3秒鐘，有勘驗筆錄、現場模
    擬圖、道路交通事故調查報告表在卷可憑（見偵查卷第42、
    第43頁、第14頁、警卷第16頁）。
(三)同案被告張勝騫於檢察官偵查中供稱：當時該人持鐵棍站在
    路中間喊叫，我們二人很慌張，丙○○開車要趕快離開，那
    人看丙○○迫近時有退後幾步，丙○○左轉時還是撞到他，
    死者被駕駛座前之擋風玻璃撞到，彈落在地面等語（見偵查
    卷第24頁）；於原審法院審理時結證稱：死者出來，丙○○
    很緊張，就把偷來的白鐵拿下車放著，張文道手握鐵棍，丙○○很緊張，趕快回車上開車，張文道見狀因害怕被車撞到
    有向後退，張文道在路燈下被丙○○車子駕駛座前擋風玻璃
    撞到」、「退到約路燈旁就被撞到了」、「丙○○一上車，
    被害人就開始退」、「被害人站在轉角處」、「車子發動後
    被害人才開始退」、「撞到時，被害人剛好拿棍子打到前面
    擋風玻璃，擋風玻璃裂開」、「剛好開始彎一點點就撞到了
    」、「90巷前面還有停車」、「被害人朝路邊退」等語（見
    原審卷第72頁、73頁、第75頁、第78、79頁）；於本院前審
    審理時證稱：「丙○○喊說有人來了，意思是要我們趕快走
    ，張文道出來後，就喊很大聲，說小偷，我們二人就很慌張
    ，後來丙○○就開車子」、「（問：白鐵是你搬上車？）是
    的，我搬上車，丙○○搬下車要還給人家，當時我在車上」
    、「丙○○開車時，死者有退了二、三步」、「當時丙○○
    很慌張，油門踩住，用一檔，所以油門很大聲」、「後來丙○○將白鐵搬下來，因為有人喊小偷，可能怕被人家打，所
    以搬下來還人家」、「（問：車子何部分撞及被害人？）駕
    駛座那邊」、「搬東西時車子是熄火狀態」等語（見本院卷
    第110頁）。證人甲○○於原審證稱：「（問：鄰居是否有
    通知你東西被偷？）是張文道出來時喊抓小偷，然後有叫我
    名字；我剛好在睡覺，我聽到我的同居人叫醒我，我從窗口
    看出去就看到車子撞到人」、「我起床由二樓窗口看出去，
    看到車子直接把張文道撞倒」、「他撞的地方是在電線桿下
    ，有2盞路燈」、「沒有煞車的動作」、「我看到的時候，
    張文道大約站在電線桿旁邊，離電線桿約50公分，張文道站
    在90巷及無尾巷的轉角處」、「我頭一眼看到時，只看到張
    文道雙手握住鐵棍站在那邊，沒有要衝出去」等語（見原審
    卷第61頁以下）；其於本院前審審理時另證稱：「（問：被
    告向你偷的白鐵是否拿走？）搬上車又搬下車，該白鐵水槽
    是中古貨，價值約1,000多元」、「（問：陳美津說現場有
    停放1 輛車？）是的，應該是1,500ＣＣ的車子」、「被害
    人站在電線桿旁邊」、「應該可以看得到被害人，現場有2
    盞路燈」等語（見本院上訴卷第108頁以下）。證人李陳美
    津於警訊中證稱：當時張文道從家裡出來，被竊嫌發現後，
    竊嫌二人就立即上車，將車駛離現場，白鐵製鐵筒也沒有被
    偷走，當時張文道站在路口準備離去，竊嫌就開車準備偷跑
    ，將站在路口之張文道正面撞倒後逃逸等語（見警卷第5頁
    背面）；於原審法院證稱：「（問：看到被告車由巷子裡啟
    動，尚未出去時，張文道站在何處？）路燈附近偏死巷中央
    ，離被告車子約十幾公尺等語（見原審卷第103頁）；於本
    院前審審理中證稱：「（問：你看到正面撞嗎？）當時被告
    車子開得很快，應該沒有辦法閃開，因為張文道旁邊還有停
    放1 輛車」等語（見本院上訴卷第126 頁）。依甲○○、李
    陳美津於本院前審所繪之現場圖，另1部車輛係停放在無尾
    巷口對面之竹林路上，亦即係位於被告駕車甫左轉之竹林路
    右側，依證人李陳美津於原審所繪，路燈在無尾巷與竹林路
    轉角（見本院上訴卷第130 頁，見原審卷第114 頁）。依上
    開證人甲○○等所證及所繪之簡圖觀之，被害人係後退到無
    尾巷與竹林路快要轉角之路燈處，遭被告所駕駛之自小貨車
    擦撞，而當時左轉處竹林路右側尚停有1部自小客車，無形
    中縮小了被告駕車轉彎逃走之空間，迫使被告必須稍為偏向
    被害人站立那一側，而當時在轉角處既有2盞路燈，被告當
    時又係以約30公里之車加速行進，此經張勝騫於檢察官現場
    勘驗時速明確，且係剛起步，一檔前進，不可能太快，復有
    11米之距離，被告亦供承撞擊點係在其駕駛座前之車頭，因
    此，被告當時不可能未發現被害人站立在其自小貨車之右前
    方，且證人甲○○已證稱：被害人沒有要衝出去等語，足見
    被告辯稱係被害人突然跑出來云云，委無可採，被告既已發
    現被害人在其前方乃竟未作任何煞車或閃避之動作，不外在
    逼被害人退讓，俾利逃逸，已足以證明其有為脫免逮捕而對
    被害人施強暴，所辯不慎撞到云云，應係避重就輕之詞，委
    無可採。
(四)如前所述，被害人已經因被告之衝撞而死亡，則被告是否有
    殺人之犯意？按殺人罪之成立應以行為人有無殺意為斷，亦
    即必須行為人有戕害他人生命之故意始能成立，此有最高法
    院18年上字第1309號、47年台上字第1364號可資參照。而刑
    法第271條所稱之殺人罪，雖不限於直接故意，如行為人對
    於其行為可導致被害人死亡之事實有所認識，而該死亡結果
    之發生又不違背行為人之本意者，自亦無解於殺人罪之成立
    。反之，如行為人對於死亡之結果雖有所認識，惟基於某種
    確信，認不至於導致被害人死亡，或因疏忽而造成被害人死
    亡者，仍不能論以殺人罪。如前檢察官現場摸擬勘驗筆錄所
    載，由被告停放自小貨到被害人倒地所留在現場之拖鞋處約
    僅3秒鐘時間，被害人又有後退之動作，手中復握有鐵管狀
    似欲從車前擋風玻璃毆打被告，證人張勝騫亦證稱當時被告
    很慌張，佐以所竊取之白鐵製水槽不過是千餘元舊品，且於
    遭人發現後已從小貨車上搬下放回原處，被告與死者間又無
    任何冤仇，衡諸常情，實無非置被害人於死或縱令撞到被害
    人致其死亡，亦不違背其本意之犯意，而車輛於轉彎之際，
    本就比較不容易操控，何況是處於慌張而一心想逃逸心境下
    ，難認被告有置被害人於死之犯意，或不確定故意。再者，
    證人李陳美津雖於原審法院證稱：「（問：如何知道小偷有
    加速？）因為我在樓上聽到加速的聲音很大」、「（問：被
    告車的何處撞到張文道？）車頭」等語；證人甲○○亦證稱
    ：是車頭撞到等語（見原審卷第65頁、99頁、第101頁）。
    惟證人張勝騫已明確證稱係靠駕駛座之車頭，且李陳美津於
    原審亦同時證稱不知是駕駛座部分或乘客座部位之車頭，而
    證人甲○○雖證稱係車頭，惟究係那一個部位，並不清楚，
    參與前揭證人均證稱被害人係站在靠近路燈那一側觀之，應
    以證人張勝騫所證較為可信，因此不能證明被告係朝站在小
    貨車正中央之被害人撞去，而據以認定被告有殺人犯意。又
    如前述證人張勝騫所證，當時被告係以一擋起動後離去，迄
    於撞到被害人之前均未換擋，在未換檔下踩油門時，小貨車
    引擎所發出之聲音勢必相當大聲，自不能據此遽認被告係基
    於殺人之犯意，踩足油門蓄意朝被害人衝撞。因此被告辯稱
    沒有要殺害死者之意思，應屬可信。另證人李陳美津於原審
    雖證稱被告於撞到張文道後，就倒車開走云云，但查汽車如
    向前衝撞及倒車，勢必有煞停聲音及換擋又加速等動作及輪
    胎刮地聲，該證人於本院證稱當時不知車有換擋或煞車聲，
    同案被告黃勝騫證稱當時只有一心想快速逃逸並無倒車情事
    ，自可採信，李陳美津所謂撞倒後再倒車云云，自難採信，
    亦即衝撞行為，並非有意殺人之行為，而係逃逸動作。
(五)又被告撞及被害人後，被害人雖已成為無自救力之人，且經
    害人之妻及鄰人叫救護車送醫急救，此經證人甲○○於原審
    證述在卷（見原審卷第66頁）。因此被告所為遺棄行為與死
    亡之間並無相當之因果關係，自不能繩之以刑法第294 條第
    2項之遺棄致死罪，附此敘明。
    綜上所述，被告否認有脫免逮捕而施強暴所持之辯解委無可
    採，其所犯如事實欄所示之犯行均已堪認定。
三、被告開車衝撞被害人之強暴行為，與被害人送醫不治之結果
    ，有因果關係，被告所犯竊盜因脫免逮捕而當場施以強暴，
    致被害人於死之行為，係犯刑法第329 條、第328 條第3 項
    之準強盜因而致人於死罪。原起訴檢察官認被告最後一次竊
    盜與撞死被害人部分應成立強盜殺人罪，上訴於本院後，已
    經到庭檢察官於本院前審更正原起訴法條認應成立刑法第
    328 條第3 項之準強盜致人於死罪，故無須變更法條而為審
    判。被告曾因違反毒品危害防制條例案件，經台灣屏東地方
    法院以89年度潮簡字第642 號判決科處有期徒刑5 月確定，
    於91 年7月13日執行完畢之事實，亦有臺灣高等法院被告全
    國前案紀錄表及臺灣屏東地方法院檢察署刑案資料查註紀錄
    表在卷可參，其受有期徒刑之執行完畢後，5 年之內再犯有
    期徒刑以上之準強盜因而致人於死罪，為累犯，應依法加重
    其刑，惟所犯準強盜而致人於死罪，其法定本刑為死刑、無
    期徒刑或10年以上有期徒刑，而死刑、無期徒刑部分依法不
    得加重，因此準強盜致人於死罪應僅就有期徒刑部分加重其
    刑。被告係因一時情急、緊張而撞倒被害人，且於被害人發
    覺時，即主動將所竊得之財物放回原處，所竊取之財僅1,00
    0 餘元，參以如後所述，被告犯後又已將所有面積2,752 平
    方公尺之土地以訴訟上和解之方式移轉登記給被害人之妻乙○○，認被告所犯準強盜致人於死罪部分，如量處最低法定
    刑有期徒10年，顯然情輕法重，衡情不無可憫，爰依刑法第
    59條減輕其刑。
四、原審據以論罪科刑，固非無見，惟被告並無殺害被害人之犯
    意，不成立強盜而殺人罪，原判決認被告竊盜時因脫免逮捕
    而故意施強暴，並故意殺人，應成立強盜殺人罪，尚有未洽
    。被告執其無殺人之犯意，聲明上訴，指摘原判決不當，為
    有理由，自應由本院將原判決關於被告丙○○強盜而故意殺
    人部分撤銷改判。爰審酌被告犯罪所得非多、以徒手行竊之
    犯罪手法，犯後坦承犯行，事後已與被害人之妻乙○○達成
    訴訟上和解，同意將其所有坐落在屏東縣竹田鄉○○段2036
    地號土地一筆，面積2,752 平方公尺移轉登記給乙○○，有
    原審法院和解筆錄在卷可憑，及被告犯後態度等一切情狀，
    量處如主文所示之刑。扣案之雨刷一支，係自前開自小貨車
    所掉落，非被告或共犯所有，依法不得諭知沒收，併予敘明
    。
據上論斷，應依刑事訴訟法第369 條第1 項前段、第364 條、第
299 條第1 項前段，刑法第329 條、第328 條第3 項、第47條、
第59條，判決如主文。
本案經檢察官周章欽到庭執行職務。
中　　華　　民　　國　　94　　年　　1 　　月　　31　　日
　　　　　　　　　刑事第一庭    審判長法　官　郭雅美
                                      法　官　張意聰
                                      法　官　江泰章
以上正本證明與原本無異。
如不服本判決應於收受本判決後10日內向本院提出上訴書狀，其
未敘述上訴理由者，並得於提起上訴後10日內向本院補提理由書
狀（均須按他造當事人之人數附繕本）「切勿逕送上級法院」。
中　　華　　民　　國　　94　　年　　2 　　月　　 1　　日
　　　　　　　　　　　　　　　　　　　書記官　陳金卿
附錄本件論罪科刑法條：
中華民國刑法第329條
(準強盜罪)
竊盜或搶奪，因防護贓物、脫免逮捕或湮滅罪證，而當場施以強
暴脅迫者，以強盜論。
中華民國刑法第328條第3項
犯強盜罪因而致人於死者，處死刑、無期徒刑或10年以上有期徒
刑；致重傷者，處無期徒刑或7 年以上有期徒刑。
　　　　　　　　　　　　　　　　　　　　　　　　　　　Ｑ
